【裁判字號】    96,易緝,559
【裁判日期】    970129
【裁判案由】    詐欺
【裁判全文】
臺灣臺中地方法院刑事判決             96年度易緝字第559號
公  訴  人  臺灣臺中地方法院檢察署檢察官
被      告  乙○○
上列被告因詐欺案件，經檢察官提起公訴（96年度偵字第9677、
14083、17331號），本院判決如下：
    主    文
乙○○幫助意圖為自己不法之所有，以詐術使人將本人之物交付
，處有期徒刑伍月，如易科罰金，以新臺幣壹仟元折算壹日，減
為有期徒刑貳月又拾伍日，如易科罰金，以新臺幣壹仟元折算壹
日；又幫助意圖為自己不法之所有，以詐術使人將本人之物交付
，處有期徒刑肆月，如易科罰金，以新臺幣壹仟元折算壹日，減
為有期徒刑貳月，如易科罰金，以新臺幣壹仟元折算壹日。應執
行有期徒刑肆月，如易科罰金，以新臺幣壹仟元折算壹日。
    犯罪事實
一、乙○○可預見向金融機構申辦之帳戶，若任意交付他人使用
    ，其帳戶將可能成為幫助他人詐欺取財犯罪之用，竟仍不違
    其本意，而基於幫助詐欺取財之不確定故意，於民國（下同
    ）95年7、8月至同日12月19日止之某時，在臺中縣豐原市某
    地，以新臺幣（下同）15000元之代價，將其所有之中國國
    際商業銀行豐原分行第00000000000號帳戶（中國國際商業
    銀行於95、96年間改為兆豐國際商業銀行，該帳戶下稱乙○○兆豐銀行帳戶）、豐原巿中山路郵局00000000000000 號
    帳戶（下稱乙○○郵局帳戶）等帳戶之存摺、金融卡及密碼
    ，提供予年籍不詳成年男子之詐欺集團使用，該不詳姓名之
    成年男子遂基於意圖為自己不法所有之詐欺犯意：
（一）由不詳姓名之人於95年12月中旬撥打電話對甲○○佯稱：
      其中獎2千多萬，須先匯退稅金始可領獎云云，使甲○○
      不疑有詐，陷於錯誤，誤信為真，因之依指示於同年12月
      22日匯款30萬元至乙○○郵局帳戶，其後始知受騙而報警
      查獲上情。
（二）由不詳姓名之人於95年12月19日13時30分許撥打電話予丙○○，佯裝係丙○○友人，並佯稱：因故急需借款云云，
      使丙○○不疑有詐，誤信該人為友人游佩玲，因之依指示
      匯款5萬元至乙○○兆豐銀行帳戶，嗣丙○○匯款後撥打
      電話與友人游佩玲聯絡後，始知受騙，迅即報警，並持報
      案單領回上開遭詐騙款項。
二、乙○○又承前幫助詐欺取財之不確定故意，於96年2月間某
    時，在臺中市○○路某地，依劉銘義之委託，而將劉銘義所
    有之臺中巿進化路郵局00000000000000號帳戶（下稱劉銘義
    郵局帳戶）、金融卡、密碼，及劉銘義所有之合作金庫帳戶
    （帳號不詳）以1萬元之代價出售予綽號「江旻軒」之成年
    男子。嗣由不詳姓名之人取得該帳戶後，基於意圖為自己不
    法所有之詐欺犯意，於96年3月12日16時許，自稱係「春天
    溫泉會館之許雅惠」，撥打電話向丁○○佯稱：其已中獎，
    須先匯款始可領獎云云，使丁○○不疑有詐，誤信為真，因
    之依指示先後於96年3月12、13日共匯款16萬3千元至劉銘義
    郵局帳戶，嗣後始知受騙而報警查獲上情。
三、案經丁○○、丙○○、甲○○訴由臺中巿警察局第三分局、
    臺中縣警察局豐原分局報請臺灣臺中地方法院檢察署檢察官
    偵查起訴。
    理    由
一、本案證據能力之說明
    按「被告以外之人於審判外之陳述，雖不符前4條（指刑事
    訴訟法第159條之1至第159條之4）之規定，而經當事人於審
    判程序同意作為證據，法院審酌該言詞陳述或書面陳述作成
    之情況，認為適當者，亦得為證據」，又「當事人、代理人
    或辯護人於法院調查證據時，知有第159條第1項不得為證據
    之情形，而未於言詞辯論終結前聲明異議，視為有前項之同
    意」，刑事訴訟法第159條之5第1項、第2項亦有明文。本件
    被告就檢察官提出之證據之證據能力，均未於言詞辯論終結
    前聲明異議，自視為同意，合先敘明。
二、訊據被告乙○○對有於上揭時地將帳戶交予不詳姓名之人固
    不否認，然辯稱：我交帳戶的時候，並不知道對方要做什麼
    使用云云，惟查：
（一）被害人甲○○、丙○○、丁○○遭詐欺取財等情，業據被
      害人甲○○、丁○○於警詢、本院指訴歷歷、證人丙○○
      於偵訊、警詢證述在卷，復有乙○○兆豐銀行帳戶（即中
      國國際商業銀行帳戶）、乙○○郵局帳戶、劉銘義郵局帳
      戶之開戶資料、歷史交易查詢表、甲○○提出之匯款回條
      聯、丙○○提出之匯款委託書、丁○○提出之匯款執據附
      卷可稽，足見被告所經手交付予不詳姓名之人之上開乙○○兆豐銀行帳戶、乙○○郵局帳戶、劉銘義郵局帳戶，確
      實供不詳姓名之人為詐騙之匯款帳戶。
（二）再按刑法上之故意，分為直接故意（確定故意）與間接故
      意（不確定故意），「行為人對於構成犯罪之事實，明知
      並有意使其發生者」為直接故意。「行為人對於構成犯罪
      之事實，預見其發生而其發生並不違背其本意者」為間接
      故意；而間接故意與有認識的過失之區別，在於二者對構
      成犯罪之事實雖均預見其能發生，但前者對其發生並不違
      背其本意，後者則確信其不發生。且幫助犯之成立，以行
      為人主觀上認識被幫助者正欲從事犯罪或係正在從事犯罪
      ，且該犯罪有既遂之可能，而其行為足以幫助他人實現構
      成要件者，即具有幫助故意，並不以行為人確知被幫助者
      係犯何罪名為必要。至於行為人在正犯實施犯罪前為幫助
      行為者，則構成事前幫助犯。茲查：
    １衡諸常情，今日一般人至金融機關如銀行、郵局等開設帳
      戶使用，係極為方便容易且迅速之事，苟有使用金融存款
      帳戶之正當用途，自以使用其本人或可信賴之親友申請之
      帳戶，最為便利安全，且苟非具意圖以他人帳戶從事不法
      用途，並藉以逃避查緝，自無使用他人帳戶之理。是依一
      般人通常之知識、經驗，均應知任意提供自己帳戶予無信
      賴關係之他人使用，易致他人藉該帳戶取得不法犯罪所得
      ，且欲以之隱匿帳戶內資金之實際取得人之身分；被告係
      年滿18歲之成年人，對此自難諉為不知。
    ２近來竊車恐嚇取財及利用「刮刮樂」等名義詐欺取財之犯
      罪類型層出不窮，該等犯罪，多數均係利用他人帳戶作為
      恐嚇取財或詐欺所得財物之出入帳戶，並經媒體廣為披載
      ，被告縱使並不確知所提供之帳戶，係遭他人用以對被害
      人詐欺取財，亦無法確知取得帳戶之人係以何種方法於何
      時地為詐欺取財之具體內容，惟對於其所提供之上揭帳戶
      ，將遭人作為詐欺取財犯行所得財物匯入及提領之工具使
      用，應有概括之認識，且可預見其發生，竟仍同意提供，
      顯對帳戶供他人取得不法犯罪所得之用，亦不違背其本意
      ，且其無確信帳戶不至遭利用為犯罪之用，仍將帳戶以出
      售方式提供他人，足認被告基於幫助犯罪之不確定故意。
（三）再查，被告於本院自陳：我是有把我自己郵局、華南、中
      國商銀的帳戶，在同一個時間交給別人的，我記得是95年
      底的時候。‥‥今年過年的時候，就是96年2、3月的時候
      ，劉銘義是交給我郵局、合作金庫的帳戶，劉銘義說他想
      要賣等語（本院卷第25頁），後又供稱：這3本帳戶不是
      同時拿去賣的，劉銘義的帳戶是後來拿去賣的，我的那2
      本帳戶是同時賣的。我的2本帳戶，應該是95年7、8月暑
      假的時候拿去賣的，劉銘義的帳戶，我是96年2月過年的
      時候拿去賣的等語（本院卷第29頁），是被告既係先將乙○○兆豐銀行帳戶、乙○○郵局帳戶先予出售予不詳姓名
      之人後，其後始另行將劉銘義郵局帳戶出售予不詳姓名之
      人，足認被告係於不同時間先後2次出售上開帳戶，並非
      一行為同地同時出售上揭3本帳戶，併此敘明。
    本件事證明確，被告上揭犯行堪予認定。
三、查被告乙○○僅參與提供金融機關帳戶予他人供詐欺取財使
    用，並無證據證明其有參與詐欺取財之行為，或與本件詐欺
    取財之詐騙之人有犯意聯絡，是被告乙○○基於幫助之意思
    ，參與詐欺取財構成要件以外之行為，為幫助犯，核被告乙○○如犯罪事實一、二所為，係犯刑法第30條第1項、第339
    條第1項之幫助詐欺取財罪。被告如犯罪事實一之犯行，1次
    交付2本帳戶，致被害人甲○○、丙○○先後受詐騙，被告
    係基於一幫助詐欺取財犯行，致觸犯上開二幫助詐欺取財罪
    ，為想像競合犯，僅論以一幫助詐欺取財罪處斷。又被告基
    於幫助意思，先後交付乙○○兆豐銀行帳戶、乙○○郵局帳
    戶及劉銘義郵局帳戶予不詳姓名之人，而先後2次幫助不詳
    姓名之成年人犯上開詐欺取財罪，均為從犯，依刑法第30條
    第2項之規定，均減輕其刑。再被告上開2幫助詐欺取財犯行
    ，犯意各別，行為互殊，應予分論併罰，爰審酌被告先後2
    次，同意提供帳戶供他人非法使用，助長他人犯罪風氣，及
    考被害人甲○○、丙○○、丁○○遭詐騙金額而匯款至被告
    帳戶之金額，並考被告本身未實際參與本件詐欺取財之犯行
    ，責難性較小，暨其犯後態度等一切情狀，各量處如主文所
    示之刑，並諭知易科罰金之折算標準，及定其應執行之刑，
    並諭知易科罰金之折算標準。再中華民國96年罪犯減刑條例
    業於96年7月4日公布，並自96年7月16日施行，該條例第2、
    3條分別明文規定：「犯罪在中華民國96年4月24日以前者，
    除本條例另有規定外，依下列規定減刑：三、有期徒刑、拘
    役或罰金，減其刑期或金額二分之一」，「下列各罪，經宣
    告死刑、無期徒刑或逾有期徒刑一年六月之刑者，不予減刑
    ：十五、刑法第339條」等語，查本件被告所犯上揭幫助詐
    欺取財罪之犯罪時間，均係在96年4月24日以前，且本件宣
    告刑為有期徒刑1年6月以下，非屬上揭減刑條例第3條規定
    不予減刑之情形，故依上開規定，本院應減其有期徒刑2分
    之1，並諭知易科罰金之折算標準，及定其應執行之刑及諭
    知易科罰金之折算標準。
據上論斷，應依刑事訴訟法第299條第1項前段，刑法第30條第1
項、第2項、第339條第1項、第55條、第41條第1項前段、第51條
第5款，刑法施行法第1條之1，中華民國96年罪犯減刑條例第2條
第1項第3款、第7條、第9條、第10條第1項，判決如主文。
中    華    民    國    97    年    1     月    29    日
                刑事第十庭    審判長法  官  賴妙雲
                                    法  官  江奇峰
                                    法  官  黃家慧
以上正本證明與原本無異。
如不服本判決，應於收受送達後10日內向本院提出上訴書狀（應
敘述具體理由並附繕本）。
上訴書如未敘述理由，應於上訴期間屆滿後20日內補提理由書於
本院。
                                    書記官  陳靖騰
中    華    民    國    97    年    1     月    29    日


司法院資訊處製作；財團法人民間司法改革基金會備份。
